ACORDAO-COMPLETO-2488711

ACÓRDÃO 10233/2021 ATA 26/2021 - PRIMEIRA CÂMARA

VISTOS, relatados e discutidos estes autos de tomada de contas especial instaurada pela Caixa Econômica Federal em desfavor dos Srs. Stefano Ilha Dissiuta e Lúcia Helena Schardong, bem como do Instituto Morro da Cutia de Agroecologia (IMCA) , em razão da inexecução do objeto do Contrato de Repasse 0334428-16/2010 (Siafi 742049) , celebrado com o então Ministério do Desenvolvimento Agrário (MDA) ;
ACORDAM os Ministros do Tribunal de Contas da União, reunidos em sessão de 1ª Câmara, ante as razões expostas pelo Relator, em:
9.1. julgar irregulares, nos termos dos arts. 1º, inciso I, 16, inciso III, alíneas "b" e "c", da Lei 8.443/1992, c/c os arts. 19 e 23, inciso III, da mesma Lei, as contas dos responsáveis Lúcia Helena Schardong (CPF XXX.980.810-XX) ; Stefano Ilha Dissiuta (CPF XXX.373.800-XX) ; e Instituto Morro da Cutia de Agroecologia - IMCA (CNPJ 00.375.555/0001-18) ;
9.2. condenar os responsáveis identificados no subitem anterior, em solidariedade, ao pagamento das quantias a seguir especificadas, com a fixação do prazo de 15 (quinze) dias, a contar das notificações, para comprovarem, perante o Tribunal (art. 214, inciso III, alínea "a", do Regimento Interno) , o recolhimento das dívidas aos cofres do Tesouro Nacional, atualizadas monetariamente e acrescidas dos juros de mora, calculados a partir das datas discriminadas, até a data dos recolhimentos, na forma prevista na legislação em vigor, abatendo-se, na oportunidade, os valores já ressarcidos:
9.2.1. débito solidário atribuído ao Instituto Morro da Cutia de Agroecologia - IMCA (CNPJ 00.375.555/0001-18) e a Lúcia Helena Schardong (CPF XXX.980.810-XX) :
	Data de referência
	Valor (R$) 

	13/07/2011
	1.000,00

	21/07/2011
	4.000,00

	02/08/2011
	1.144,99

	08/08/2011
	3.050,00

	17/08/2011
	2.040,00

	18/08/2011
	1.934,00

	24/08/2011
	11.820,48

	08/09/2011
	4.931,90

	13/09/2011
	4.106,00

	16/09/2011
	2.040,00

	30/09/2011
	1.000,00

	20/10/2011
	8.653,16

	26/10/2011
	1.200,00

	03/11/2011
	3.000,61

	09/11/2011
	2.089,39

	21/11/2011
	4.500,00

	29/11/2011
	1.500,00

	09/12/2011
	9.040,00

	15/12/2011
	550,00

	05/01/2012
	5.440,00

	20/01/2012
	2.829,00

	30/01/2012
	1.500,00

	06/02/2012
	7.128,47

	08/02/2012
	2.040,00

	09/02/2012
	53.401,82

	13/02/2012
	4.000,00

	15/02/2012
	1.500,00

	24/02/2012
	2.829,30

	29/02/2012
	4.500,00

	02/03/2012
	3.000,00

	06/03/2012
	7.039,27

	21/03/2012
	2.040,00

	03/04/2012
	3.000,00

	10/04/2012
	2.040,00

	12/04/2012
	2.433,77

	13/04/2012
	1.500,35

	16/04/2012
	2.512,03

	18/04/2012
	3.083,60

	07/05/2012
	10.033,45

	14/05/2012
	3.000,00

	24/05/2012
	2.122,35

	24/05/2012
	877,84

	28/05/2012
	27.456,00

	01/06/2012
	3.418,00

	04/06/2012
	46.234,78

	06/06/2012
	11.360,00

	08/06/2012
	5.434,64

	12/06/2012
	113.154,19

	18/06/2012
	81.858,35

	20/06/2012
	3.718,81

	21/06/2012
	8.867,10

	29/06/2012
	40.200,00

	05/07/2012
	10.837,85

	10/07/2012
	6.214,94

	17/07/2012
	3.737,20

	25/07/2012
	3.000,00

	09/08/2012
	5.474,64

	10/08/2012
	5.500,00

	24/08/2012
	3.789,34

	04/09/2012
	4.500,00

	17/09/2012
	3.434,63

	19/09/2012
	4.263,62

	09/10/2012
	2.111,92

	10/10/2012
	13.055,66

	17/10/2012
	1.500,00

	19/10/2012
	3.050,24

	25/10/2012
	1.500,00

	29/10/2012
	1.500,00

	07/11/2012
	1.500,00

	16/11/2012
	2.499,65

	21/11/2012
	12.158,46

9.2.2. Débito solidário ao Instituto Morro da Cutia de Agroecologia - IMCA (CNPJ 00.375.555/0001-18) e a Stefano Ilha Dissiuta (CPF XXX.373.800-XX) :
	Data de referência
	 Valor (R$) 

	26/10/2010
	37.847,82

	27/10/2010
	58.968,00

	04/11/2010
	20.030,86

	05/11/2010
	5.040,00

	09/11/2010
	33.420,05

	11/11/2010
	101.200,00

	16/11/2010
	6.358,67

	22/11/2010
	1.477,36

	26/11/2010
	23.719,20

	29/11/2010
	1.778,40

	01/12/2010
	6.281,40

	03/12/2010
	5.100,00

	06/12/2010
	76.984,53

	09/12/2010
	2.040,00

	13/12/2010
	8.042,44

	14/12/2010
	3.375,00

	20/12/2010
	2.980,35

	21/12/2010
	26.415,00

	23/12/2010
	50.600,00

	29/12/2010
	33.923,23

	30/12/2010
	6.146,24

	05/01/2011
	23.166,90

	12/01/2011
	9.840,00

	18/01/2011
	1.045,00

	20/01/2011
	6.120,00

	21/01/2011
	360,00

	25/01/2011
	10.000,00

	28/01/2011
	2.547,61

	04/02/2011
	5.001,00

	07/02/2011
	16.641,81

	08/02/2011
	13.460,20

	15/02/2011
	58.968,00

	21/02/2011
	15.000,00

	28/02/2011
	3.929,70

	03/03/2011
	6.446,00

	04/03/2011
	1.684,00

	15/03/2011
	4.403,06

	17/03/2011
	2.000,00

	25/03/2011
	500,00

	29/03/2011
	40.042,79

	01/04/2011
	8.123,40

	11/04/2011
	3.405,47

	12/04/2011
	4.080,00

	13/04/2011
	300,00

	15/04/2011
	1.909,21

	19/04/2011
	5.138,80

	28/04/2011
	8.071,13

	03/05/2011
	28.563,06

	06/05/2011
	6.884,26

	10/05/2011
	2.938,80

	12/05/2011
	4.373,75

	18/05/2011
	754,70

	20/05/2011
	3.493,70

	24/05/2011
	1.000,00

	26/05/2011
	8.400,00

	06/06/2011
	2.500,00

	09/06/2011
	2.175,61

	10/06/2011
	4.946,35

	17/06/2011
	912,87

	01/07/2011
	5.050,00

	11/07/2011
	4.080,00

9.3. aplicar a Lúcia Helena Schardong (CPF XXX.980.810-XX) , Stefano Ilha Dissiuta (CPF XXX.373.800-XX) e Instituto Morro da Cutia de Agroecologia - IMCA (CNPJ 00.375.555/0001-18) , individualmente, a multa prevista no art. 57 da Lei 8.443/1992, c/c o art. 267 do Regimento Interno do TCU, nos valores de R$ 63.000,00 (sessenta e três mil reais) , R$ 84.000,00 (oitenta e quatro mil reais) e R$ 147.000,00 (cento e quarenta e sete mil reais) , respectivamente, fixando-lhes o prazo de 15 (quinze) dias, a contar da notificação, para que comprovem, perante o Tribunal (art. 214, III, alínea "a", do Regimento Interno do TCU) , o recolhimento da dívida aos cofres do Tesouro Nacional, atualizada monetariamente desde a data deste Acórdão até a do efetivo recolhimento, se pagas após o vencimento, na forma da legislação em vigor;
9.4. autorizar, desde logo, a cobrança judicial das dívidas, caso não atendidas as notificações, na forma do disposto no art. 28, inciso II, da Lei 8.443/1992;
9.5. autorizar também, desde logo, caso solicitado pelos responsáveis, e o processo não tenha sido remetido para cobrança judicial, o pagamento da dívida em até 36 (trinta e seis) parcelas mensais e consecutivas, nos termos do art. 26 da Lei 8.443/1992 c/c o art. 217 do Regimento Interno, fixando-se o vencimento da primeira parcela em 15 (quinze) dias, a contar do recebimento da notificação, e o das demais a cada mês, devendo incidir sobre cada valor mensal os correspondentes acréscimos legais, na forma prevista na legislação em vigor, sem prejuízo de alertar os responsáveis de que a falta de comprovação do recolhimento de qualquer parcela implicará o vencimento antecipado do saldo devedor;
9.6. encaminhar cópia desta deliberação à Procuradoria da República no Estado do Rio Grande do Sul, nos termos do § 3º do art. 16 da Lei 8.443/1992, c/c o § 7º do art. 209 do Regimento Interno do TCU, para adoção das medidas que entender cabíveis; e à Secretaria de Agricultura Familiar e Cooperativismo do Ministério da Pecuária e Abastecimento-SAF/Mapa e aos responsáveis, para conhecimento.

Tomada de contas especial instaurada pela Caixa Econômica Federal em razão da inexecução do objeto do Contrato de Repasse, celebrado com o então Ministério do Desenvolvimento Agrário (MDA), para implementação de ações e apoio ao processo de discussão de políticas públicas direcionadas ao fomento do Comércio Justo Ético e Solidário no conjunto da Agricultura Familiar.

Primeira Câmara

Ministério do Desenvolvimento Agrário, atualmente Secretaria de Agricultura Familiar e Cooperativismo do Ministério da Pecuária e Abastecimento-SAF/Mapa; Caixa Econômica Federal.

3. Responsáveis: Instituto Morro da Cutia de Agroecologia - IMCA (00.375.555/0001-18); Lucia Helena Schardong (XXX.980.810-XX); Stefano Ilha Dissiuta (XXX.373.800-XX).

13.1. Ministros presentes: Walton Alencar Rodrigues (Presidente), Benjamin Zymler, Vital do Rêgo (Relator) e Jorge Oliveira.
13.2. Ministros-Substitutos presentes: Augusto Sherman Cavalcanti e Weder de Oliveira.

VITAL DO RÊGO

Adoto como relatório a instrução de mérito elaborada no âmbito da Secretaria de Controle Externo de Tomada de Contas Especial (peça 47) , a seguir transcrita com os ajustes pertinentes, que contou com a anuência do corpo diretivo da unidade (peças 48 e 49) , bem como do Ministério Público junto ao TCU (peça 50) :
INTRODUÇÃO
Cuidam os autos de Tomada de Contas Especial instaurada pela Caixa Econômica Federal (CEF) , em desfavor dos Srs. Stefano Ilha Dissiuta e Lúcia Helena Schardong e do Instituto Morro da Cutia de Agroecologia (IMCA) , em razão da inexecução do objeto do Contrato de Repasse 0334428-16/2010 (Siafi 742049) , celebrado entre o então Ministério do Desenvolvimento Agrário (MDA) e a referida instituição.
HISTÓRICO
Conforme cláusula primeira do Contrato de Repasse 0334428-16/2010, firmado em 8/7/2010, o objeto do ajuste era implementar ações e apoiar o processo de discussão de políticas públicas direcionadas ao fomento do Comércio Justo Ético e Solidário no conjunto da Agricultura Familiar, integrando com ações da Iniciativa Internacional Cooperativa Sem Fronteiras (peça 3, p. 111) .
O detalhamento das atividades e metas a serem executadas, bem como os recursos alocados em cada uma constam da proposta apresentada pela entidade (peça 3, p. 53-87) e do Projeto de Atividades (PAT) (peça 3, p. 88-108) .
O termo vigeu de 8/4/2010 a 30/12/2014 (peça 3, p. 8) , com prazo final para prestação de contas em até trinta dias após o término da vigência do contrato, nos termos da cláusula décima segunda (peça 3, p. 116) . Desta forma, o prazo final para apresentar as contas era até 29/1/2015.
Para executar o objeto do contrato de repasse, conforme o disposto na cláusula quarta (peça 3, p. 113) , foram previstos R$ 2.365.099,40, sendo R$ 2.174.829,40 a cargo da União e R$ 190.270,00 a título de contrapartida da entidade contratada. O repasse foi feito para a conta vinculada da seguinte forma:
	Ordem bancária
	Data de emissão
	Valor (R$) 
	Peça

	2010OB800421
	28/7/2010
	259.109,40
	Peça 5, p. 66

	2010OB800420
	28/7/2010
	1.915.720,00
	Peça 5, p. 66

A Caixa Econômica Federal - CEF, realizou dois desbloqueios para a conta vinculada, conforme controle de desbloqueio (peça 5, p. 18) :
	Data do crédito
	Repasse (R$) 
	Contrapartida (R$) 
	Total (R$) 

	3/8/2010
	1.333.390,20
	93.445,00
	1.426.835,20

	11/5/2012
	490.647,70
	39.436,00
	530.083,70

Quanto à realização de saques da conta de poupança/investimento para a conta vinculada (D) e aplicações da conta vinculada para a poupança/investimento (C) , o órgão repassador não adicionou ao processo os extratos bancários relativos a todo o período de execução do contrato de repasse, sendo que os existentes estão acostados na peça 5, p. 19-27.
O valor não sacado foi restituído ao MDA em 15/8/2017, totalizando R$ 667.418,19 (peça 5, p. 40) .
O Instituto Morro da Cutia de Agroecologia (IMCA) apresentou duas prestações de contas parciais, relativas aos dois desbloqueios realizados, sendo que a relativa ao primeiro desbloqueio foi apresentada em 26/9/2011 e a do segundo desbloqueio em 30/12/2012 (peça 3, p. 9) . Os documentos apresentados pela entidade constam da peça 4 e da peça 5, p. 1-17.
Após a apresentação das prestações de contas e da realização de vistorias in loco, foi emitido o Parecer Técnico 165/2015 (peça 5, p. 41-58) , no qual o MDA recomendou a aprovação com ressalvas da execução física dos valores desbloqueados, apontando glosas no valor de R$ 828.387,58 na execução da primeira parcela e R$ 761.418,02 na da segunda, totalizando um valor glosado de R$ 1.589.805,60.
Consta dos autos cópia do Ofício 973/2015-SDT/MDA, de 7/10/2015 (peça 5, p. 60) , que tinha como destinatária a Sra. Lúcia Helena Schardong, presidente do IMCA, no qual se requisitava a apresentação de documentos probatórios adicionais relativos aos valores impugnados. Não há, todavia, comprovante de entrega do expediente nos autos.
Tentou-se notificar mais uma vez os responsáveis por meio dos Ofícios 637, 638 e 639/2017, de 21/6/2017, procedendo também com publicação no Diário Oficial da União em 23/6/2017 (peça 3, p. 12-18) .
Permanecendo sem resposta dos responsáveis, instaurou-se a presente tomada de contas especial.
O órgão instaurador, em seu Relatório de Tomada de Contas Especial 198/2018, emitido em 16/4/2018 (peça 5, p. 72-76) , com a indicação circunstanciada das providências adotadas pela autoridade administrativa no instrumento de repasse em questão, pugnou pela imputação do débito ao Instituto Morro da Cutia de Agroecologia (IMCA) e à Sra. Lúcia Helena Schardong e ao Sr. Stefano Ilha Dissiuta, presidentes da organização, colocando como irregularidade a impugnação parcial de despesas realizadas no Contrato de Repasse 0334428-16/2010, no montante original apurado de R$ 1.589.805,60, valor não aprovados das prestação de contas.
O Relatório de Auditoria 110/2018 (peça 5, p. 81-83) contém a devida manifestação acerca dos quesitos mencionados no art. 4º, inciso V e § 1º, da Instrução Normativa - TCU 71, de 28 de novembro de 2012, tendo concluído aquela instância de controle pela irregularidade das presentes contas em consonância com o entendimento adotado pelo tomador, conforme Certificado de Auditoria (peça 5, p. 84-85) e Parecer do Coordenador do Órgão de Controle Interno (peça 5, p. 86-87) .
Em Pronunciamento Ministerial de peça 5, p. 90, o Ministro de Estado Chefe da Casa Civil da Presidência República, na forma do art. 52, da Lei 8.443, de 16 de julho de 1992, atesta haver tomado conhecimento das conclusões do Controle Interno acerca da irregularidade das presentes contas.
Assim, os autos foram, então, encaminhados a este Tribunal, em obediência aos ditames previstos na Instrução Normativa - TCU 71, de 28 de novembro 2012.
Após exame dos autos, a unidade técnica identificou a ausência dos extratos bancários das contas vinculadas ao contrato de repasse, propondo a realização de diligência, da seguinte maneira:
PROPOSTA DE ENCAMINHAMENTO
27.	Diante do exposto, submetem-se os autos à consideração superior, propondo:
27.1 Realizar diligência, com fundamento nos arts. 10, § 1º, e 11 da Lei 8.443/1992 c/c o art. 157 do RI/TCU, com a concessão do prazo de trinta dias, a contar do recebimento da comunicação à Caixa Econômica Federal para solicitar que apresente os seguintes documentos:
a) extratos bancários relativos aos meses de junho de 2010 a agosto de 2017 da conta corrente nº 453012-4, da agência 530 da Caixa Econômica Federal;
b) extratos bancários relativos aos meses de junho de 2010 a agosto de 2017 da conta poupança nº 453012-4, da agência 530 da Caixa Econômica Federal.
Em atendimento ao pronunciamento do titular da unidade técnica (peça 11) , foi promovida a diligência por meio do Ofício 15224/2019-TCU/Seproc, de 16/12/2019 (peça 12) , tendo apresentado em resposta ao expediente os documentos constantes da peça 14.
Após análise dos documentos, foi proposto realizar a citação, com fundamento nos arts. 10, § 1º, e 12, incisos I e II, da Lei 8.443/1992 c/c o art. 202, incisos I e II, do RI/TCU, para que, no prazo de quinze dias, os responsáveis abaixo indicados, em decorrência das condutas praticadas, apresentassem alegações de defesa e/ou recolhessem, ao Tesouro Nacional, a quantia abaixo indicada, atualizada monetariamente a partir da respectiva data até o efetivo recolhimento, abatendo-se na oportunidade a quantia eventualmente ressarcida, na forma da legislação em vigor, que geraram a irregularidade demonstrada a seguir:
Irregularidade: não comprovação da boa e regular aplicação dos recursos públicos recebidos por força do Contrato de Repasse 0334428-16/2010 (Siafi 742049) , celebrado entre o então Ministério do Desenvolvimento Agrário (MDA) e o Instituto Morro da Cutia de Agroecologia (IMCA) , em razão da inexecução parcial do objeto, com aproveitamento da parcela executada.
Responsáveis: Instituto Morro da Cutia de Agroecologia (IMCA) (CNPJ 00.375.555/0001-18) ; Lúcia Helena Schardong (CPF XXX.980.810-XX) , dirigente do IMCA de 12/7/2011 a 25/5/2017; Stefano Ilha Dissiuta (CPF XXX.373.800-XX) , dirigente do IMCA de 28/12/2009 a 11/7/2011.
Dispositivos violados: Art. 37, caput, c/c o art. 70, parágrafo único, da Constituição da República Federativa do Brasil; art. 93, do Decreto-lei 200/1967; art. 66, do Decreto 93.872/1986.
Conduta: autorizar a realização de pagamentos no âmbito do Contrato de Repasse 0334428-16/2010 (Siafi 742049) em valores superiores aos que foram efetivamente executados e/ou sem os devidos documentos probatórios das despesas, conforme relatado no Parecer Técnico 165/2015/SDT/MDA, de 2/10/2015.
Nexo de Causalidade: a realização de pagamentos relativos ao instrumento em questão com valores superiores ao que foi efetivamente executado resultou em prejuízo equivalente à diferença entre o valor pago e o valor correspondente à parcela executada.
Culpabilidade pessoa física: não há excludentes de ilicitude, de culpabilidade e de punibilidade; é razoável supor que tinha consciência da ilicitude de sua conduta; era exigível conduta diversa da praticada, qual seja, realizar o pagamento relativo apenas às parcelas efetivamente executadas do objeto e embasadas nos devidos documentos probatórios de despesas.
Culpabilidade pessoa jurídica: não há excludentes de ilicitude, de culpabilidade e de punibilidade; é razoável supor que tinha consciência da ilicitude de sua conduta; era exigível conduta diversa da praticada, qual seja, por meio de seus administradores, realizar o pagamento relativo apenas às parcelas efetivamente executadas do objeto e embasadas nos devidos documentos probatórios de despesas.
Débito atribuído ao Instituto Morro da Cutia de Agroecologia (IMCA) (CNPJ 00.375.555/0001-18) e a Lúcia Helena Schardong (CPF XXX.980.810-XX) , solidariamente:
	Data de referência
	Valor (R$) 

	13/07/2011
	1.000,00

	21/07/2011
	4.000,00

	02/08/2011
	1.144,99

	08/08/2011
	3.050,00

	17/08/2011
	2.040,00

	18/08/2011
	1.934,00

	24/08/2011
	11.820,48

	08/09/2011
	4.931,90

	13/09/2011
	4.106,00

	16/09/2011
	2.040,00

	30/09/2011
	1.000,00

	20/10/2011
	8.653,16

	26/10/2011
	1.200,00

	03/11/2011
	3.000,61

	09/11/2011
	2.089,39

	21/11/2011
	4.500,00

	29/11/2011
	1.500,00

	09/12/2011
	9.040,00

	15/12/2011
	550,00

	05/01/2012
	5.440,00

	20/01/2012
	2.829,00

	30/01/2012
	1.500,00

	06/02/2012
	7.128,47

	08/02/2012
	2.040,00

	09/02/2012
	53.401,82

	13/02/2012
	4.000,00

	15/02/2012
	1.500,00

	24/02/2012
	2.829,30

	29/02/2012
	4.500,00

	02/03/2012
	3.000,00

	06/03/2012
	7.039,27

	21/03/2012
	2.040,00

	03/04/2012
	3.000,00

	10/04/2012
	2.040,00

	12/04/2012
	2.433,77

	13/04/2012
	1.500,35

	16/04/2012
	2.512,03

	18/04/2012
	3.083,60

	07/05/2012
	10.033,45

	14/05/2012
	3.000,00

	24/05/2012
	2.122,35

	24/05/2012
	877,84

	28/05/2012
	27.456,00

	01/06/2012
	3.418,00

	04/06/2012
	46.234,78

	06/06/2012
	11.360,00

	08/06/2012
	5.434,64

	12/06/2012
	113.154,19

	18/06/2012
	81.858,35

	20/06/2012
	3.718,81

	21/06/2012
	8.867,10

	29/06/2012
	40.200,00

	05/07/2012
	10.837,85

	10/07/2012
	6.214,94

	17/07/2012
	3.737,20

	25/07/2012
	3.000,00

	09/08/2012
	5.474,64

	10/08/2012
	5.500,00

	24/08/2012
	3.789,34

	04/09/2012
	4.500,00

	17/09/2012
	3.434,63

	19/09/2012
	4.263,62

	09/10/2012
	2.111,92

	10/10/2012
	13.055,66

	17/10/2012
	1.500,00

	19/10/2012
	3.050,24

	25/10/2012
	1.500,00

	29/10/2012
	1.500,00

	07/11/2012
	1.500,00

	16/11/2012
	2.499,65

	21/11/2012
	12.158,46

Valor atualizado até 5/5/2020: R$ 969.153,17
	Débito atribuído ao Instituto Morro da Cutia de Agroecologia (IMCA) (CNPJ 00.375.555/0001-18) e a Stefano Ilha Dissiuta (CPF XXX.373.800-XX) , solidariamente:
	Data de referência
	 Valor (R$) 

	26/10/2010
	37.847,82

	27/10/2010
	58.968,00

	04/11/2010
	20.030,86

	05/11/2010
	5.040,00

	09/11/2010
	33.420,05

	11/11/2010
	101.200,00

	16/11/2010
	6.358,67

	22/11/2010
	1.477,36

	26/11/2010
	23.719,20

	29/11/2010
	1.778,40

	01/12/2010
	6.281,40

	03/12/2010
	5.100,00

	06/12/2010
	76.984,53

	09/12/2010
	2.040,00

	13/12/2010
	8.042,44

	14/12/2010
	3.375,00

	20/12/2010
	2.980,35

	21/12/2010
	26.415,00

	23/12/2010
	50.600,00

	29/12/2010
	33.923,23

	30/12/2010
	6.146,24

	05/01/2011
	23.166,90

	12/01/2011
	9.840,00

	18/01/2011
	1.045,00

	20/01/2011
	6.120,00

	21/01/2011
	360,00

	25/01/2011
	10.000,00

	28/01/2011
	2.547,61

	04/02/2011
	5.001,00

	07/02/2011
	16.641,81

	08/02/2011
	13.460,20

	15/02/2011
	58.968,00

	21/02/2011
	15.000,00

	28/02/2011
	3.929,70

	03/03/2011
	6.446,00

	04/03/2011
	1.684,00

	15/03/2011
	4.403,06

	17/03/2011
	2.000,00

	25/03/2011
	500,00

	29/03/2011
	40.042,79

	01/04/2011
	8.123,40

	11/04/2011
	3.405,47

	12/04/2011
	4.080,00

	13/04/2011
	300,00

	15/04/2011
	1.909,21

	19/04/2011
	5.138,80

	28/04/2011
	8.071,13

	03/05/2011
	28.563,06

	06/05/2011
	6.884,26

	10/05/2011
	2.938,80

	12/05/2011
	4.373,75

	18/05/2011
	754,70

	20/05/2011
	3.493,70

	24/05/2011
	1.000,00

	26/05/2011
	8.400,00

	06/06/2011
	2.500,00

	09/06/2011
	2.175,61

	10/06/2011
	4.946,35

	17/06/2011
	912,87

	01/07/2011
	5.050,00

	11/07/2011
	4.080,00

Valor atualizado até 5/5/2020: R$ 1.408.172,96
Em atendimento ao pronunciamento do titular da unidade técnica, de 5/5/2020 (peça 18) , foi promovida a citação dos responsáveis, da seguinte maneira:
	a) Stefano Ilha Dissiuta:
	Comunicação: Ofício 22778/2020-Secomp-4 (peça 23) 
Data da Expedição: 30/06/2020
Data da Ciência: 06/07/2020 (peça 25) 
Prazo para apresentar alegações de defesa: 21/07/2020
Observação: Ofício enviado para o endereço do responsável, conforme pesquisa de endereço no sistema da Receita Federal (peça 20) 
	
	b) Lucia Helena Schardong:
	Comunicação: Ofício 22777/2020-Secomp-4 (peça 24) 
Data da Expedição: 30/06/2020
Data da Ciência: não houve  (peça 27) 
Observação: Ofício enviado para o endereço do responsável, conforme pesquisa de endereço no sistema da Receita Federal (peça 19) .
	
	Comunicação: Ofício 45951/2020-Secomp-4 (peça 31) 
Data da Expedição: 18/09/2020
Data da Ciência: não houve  (peça 34) 
Observação: Ofício enviado para o endereço do responsável, conforme pesquisa de endereço no sistema Renach (peça 28) .
	
	Comunicação: Edital 0047/2021-Secomp-4 (peça 39) 
Data da Expedição: 09/02/2021
Data da Ciência: 10/02/2021 (peça 40) 
Prazo para apresentar alegações de defesa: 25/2/2021
	
	a) Instituto Morro da Cutia de Agroecologia (Imca) :
	Comunicação: Ofício 22776/2020-Secomp-4 (peça 22) 
Data da Expedição: 15/05/2020
Data da Ciência: não houve  (ausente) (peça 26) 
Observação: Ofício enviado para o endereço do responsável, conforme pesquisa de endereço no sistema da Receita Federal.
	
	Comunicação: Ofício 45952/2020-Secomp-4 (peça 32) 
Data da Expedição: 18/09/2020
Data da Ciência: não houve  (peça 35) 
Observação: Ofício enviado para o endereço do responsável legal da empresa Francisco Terto Freire, conforme pesquisa de endereço no sistema Renach (peça 29) .
	
	Comunicação: Edital 1399/2020-Secomp-4 (peça 30) 
Data da Expedição: 17/09/2020
Data da Ciência: 18/09/2020 (peça 33) 
Prazo para apresentar alegações de defesa: 05/10/2020
	
	Comunicação: Ofício 15435/2021-Secomp-4 (peça 43) 
Data da Expedição: 11/05/2021
Data da Ciência: não houve  (peça 44) 
Observação: Observação: Ofício enviado para o endereço do responsável legal da empresa Francisco Terto Freire, conforme pesquisa de endereço no sistema da Receita Federal (peça 41) .
	
	Comunicação: Ofício 15442/2021-Secomp-4 (peça 42) 
Data da Expedição: 11/05/2021
Data da Ciência: não houve  (peça 44) 
Observação: Observação: Ofício enviado para o endereço do responsável, conforme pesquisa de endereço no sistema da Receita Federal (peça 37) .
	
Conforme Despacho de Conclusão das Comunicações Processuais (peça 32) , as providências inerentes às comunicações processuais foram concluídas. 
Transcorrido o prazo regimental, os responsáveis permaneceram silentes, devendo ser considerados revéis, nos termos do art. 12, §3º, da Lei 8.443/1992.
ANÁLISE DOS PRESSUPOSTOS DE PROCEDIBILIDADE DA IN/TCU 71/2012 E CUMPRIMENTO DO Acórdão 1772/2017-TCU-Plenário
Verifica-se que não houve o transcurso de mais de dez anos desde o fato gerador sem que tenha havido a notificação do responsável pela autoridade administrativa federal competente (art. 6º, inciso II, c/c art. 19 da IN/TCU 71/2012, modificada pela IN/TCU 76/2016) , uma vez que o primeiro pagamento foi realizado em outubro de 2010 e ocorreu a notificação dos responsáveis em 2017 (peça 3, p. 12-18) .
O valor atualizado do débito apurado (sem juros) em 1/1/2017 é superior a R$ 100.000,00.
Em pesquisa realizada na base de dados do TCU em 13/4/2020 foram encontrados mais dois processos de tomada de contas especial em que aparecem os arrolados:	
	Processo TCE
	Assunto
	Responsáveis

	Processo 029.156/2018-1
	Tomada de Contas Especial - Tomada de Contas Especial - TCE, relativa ao contrato de repasse n° 0276.745-21, firmado com o Instituto Morro da Cutia de Agroecologia - Ex Ecocitrus - IMCA, cujo objeto é apoiar o fortalecimento cooperativismo.
	Lúcia Helena Schardong (CPF XXX.980.810-XX) ; Instituto Morro da Cutia de Agroecologia (IMCA) (CNPJ 00.375.555/0001-18) .

	Processo 039.958/2018-3
	Tomada de Contas Especial - Tomada de Contas referente ao Contrato de Repasse n° 0278785-54/2008 Promover ações de conhecimento, divulgação, valorização e fortalecimento de iniciativas territoriais de conservação e manejo sustentável da Agrobiodiversidade visando agregação de valor e melhoria da renda, da segurança alimentar e nutricional e das condições de vida das famílias rurais (SICONV 651564) 
	Lúcia Helena Schardong (CPF XXX.980.810-XX) ; Stefano Ilha Dissiuta (CPF XXX.373.800-XX) ; Instituto Morro da Cutia de Agroecologia (IMCA) (CNPJ 00.375.555/0001-18) .

Assim, não existem óbices preliminares que impedem o prosseguimento desta tomada de contas especial com a devida instrução e apreciação no mérito pelo Tribunal.
EXAME TÉCNICO
Da validade das notificações:
Preliminarmente, cumpre tecer breves considerações sobre a forma como são realizadas as comunicações processuais no TCU. A esse respeito, destacam-se o art. 179, do Regimento Interno do TCU (Resolução 155, de 4/12/2002) e o art. 4º, inciso III, § 1º, da Resolução TCU 170, de 30 de junho de 2004, in verbis:
Art. 179. A citação, a audiência ou a notificação, bem como a comunicação de diligência, farse-ão:
I - mediante ciência da parte, efetivada por servidor designado, por meio eletrônico, fac-símile, telegrama ou qualquer outra forma, desde que fique confirmada inequivocamente a entrega da comunicação ao destinatário;
II - mediante carta registrada, com aviso de recebimento que comprove a entrega no endereço do destinatário;
III - por edital publicado no Diário Oficial da União, quando o seu destinatário não for localizado
 (...) 
Art. 3º As comunicações serão dirigidas ao responsável, ou ao interessado, ou ao dirigente de órgão ou entidade, ou ao representante legal ou ao procurador constituído nos autos, com poderes expressos no mandato para esse fim, por meio de:
I - correio eletrônico, fac-símile ou telegrama;
II - servidor designado;
III - carta registrada, com aviso de recebimento;
IV - edital publicado no Diário Oficial da União, quando o seu destinatário não for localizado, nas hipóteses em que seja necessário o exercício de defesa.
Art. 4º. Consideram-se entregues as comunicações:
I - efetivadas conforme disposto nos incisos I e II do artigo anterior, mediante confirmação da ciência do destinatário;
II - realizadas na forma prevista no inciso III do artigo anterior, com o retorno do aviso de recebimento, entregue comprovadamente no endereço do destinatário;
III - na data de publicação do edital no Diário Oficial da União, quando realizadas na forma prevista no inciso IV do artigo anterior.
§ 1º O endereço do destinatário deverá ser previamente confirmado mediante consulta aos sistemas disponíveis ao Tribunal ou a outros meios de informação, a qual deverá ser juntada ao respectivo processo.
 (...) 
Bem se vê, portanto, que a validade da citação via postal não depende de que o aviso de recebimento seja assinado pelo próprio destinatário da comunicação, o que dispensa, no caso em tela, a entrega do AR em "mãos próprias". A exigência da norma é no sentido de o Tribunal verificar se a correspondência foi entregue no endereço correto, residindo aqui a necessidade de certeza inequívoca. 
Não é outra a orientação da jurisprudência do TCU, conforme se verifica dos julgados a seguir transcritos:
São válidas as comunicações processuais entregues, mediante carta registrada, no endereço correto do responsável, não havendo necessidade de que o recebimento seja feito por ele próprio (Acórdão 3648/2013-TCU-Segunda Câmara, Relator Ministro JOSÉ JORGE) ;
É prescindível a entrega pessoal das comunicações pelo TCU, razão pela qual não há necessidade de que o aviso de recebimento seja assinado pelo próprio destinatário. Entregandose a correspondência no endereço correto do destinatário, presume-se o recebimento da citação. (Acórdão 1019/2008-TCU-Plenário, Relator Ministro BENJAMIN ZYMLER) ;
As comunicações do TCU, inclusive as citações, deverão ser realizadas mediante Aviso de Recebimento - AR, via Empresa Brasileira de Correios e Telégrafos, bastando para sua validade que se demonstre que a correspondência foi entregue no endereço correto. (Acórdão 1526/2007-TCU-Plenário, Relator Ministro AROLDO CEDRAZ) .
A validade do critério de comunicação processual do TCU foi referendada pelo Supremo Tribunal Federal, nos termos do julgamento do MS-AgR 25.816/DF, por meio do qual se afirmou a desnecessidade da ciência pessoal do interessado, entendendo-se suficiente a comprovação da entrega do "AR" no endereço do destinatário:
Ementa: agravo regimental. Mandado de segurança. Desnecessidade de intimação pessoal das decisões do tribunal de contas da união. art. 179 do regimento interno do TCU. Intimação do ato impugnado por carta registrada, iniciado o prazo do art. 18 da lei nº 1.533/51 da data constante do aviso de recebimento. Decadência reconhecida. Agravo improvido.
O envio de carta registrada com aviso de recebimento está expressamente enumerado entre os meios de comunicação de que dispõe o Tribunal de Contas da União para proceder às suas intimações.
O inciso II do art. 179 do Regimento Interno do TCU é claro ao exigir apenas a comprovação da entrega no endereço do destinatário, bastando o aviso de recebimento simples. 
Da revelia dos responsáveis Lúcia Helena Schardong (CPF XXX.980.810-XX) ; Stefano Ilha Dissiuta (CPF XXX.373.800-XX) ; Instituto Morro da Cutia de Agroecologia (IMCA) (CNPJ 00.375.555/0001-18) 
No caso vertente, a citação dos responsáveis se deu de forma bastante zelosa.
O responsável Stefano Ilha Dissiuta, foi citado em seu endereço constante da base de dados CPF da Receita Federal do Brasil (peças 20, 23 e 25) . Ainda, no TC Processo 029.156/2018-1, o responsável foi citado neste mesmo endereço e apresentou alegações de defesa (peças 16, 17 e 57 do TC Processo 029.156/2018-1) .
Quanto à responsável Lucia Helena Schardong, inicialmente tentou-se realizar a citação no endereço constante da base de dados CPF da Receita Federal do Brasil (peças 19, 24 e 27) . Não logrando êxito, foi enviado ofício para o endereço constante na base de dados Renach (peças 28, 31 e 34) . Diante do insucesso desta nova tentativa, foi promovida a citação da responsável por meio de edital publicado no DOU (peças 39 e 40) .
Por fim, quanto ao responsável Instituto Morro da Cutia de Agroecologia (Imca) , após tentativas sem sucesso de notificar a organização em endereços constantes da base de dados da Receita Federal (peças 22, 26, 37, 42 e 44) , tentou-se notificá-la nos endereços constantes da base de dados Renach e da Receita Federal de seu representante legal, Francisco Terto Freire (peças 29, 32, 35, 41, 43 e 44) . Diante do insucesso destas tentativas, foi promovida sua citação por meio de edital publicado no DOU (peças 30 e 33) .
Em consulta aos demais processos atribuídos aos responsáveis neste Tribunal (Processo 029.156/2018-1 e Processo 039.958/2018-3) também não se localizaram outros endereços dos responsáveis Lucia Helena Schardong e Instituto Morro da Cutia de Agroecologia (Imca) .
Importante destacar que, antes de promover a citação por edital, para assegurar a ampla defesa, buscaram-se outros meios possíveis para localizar e citar os responsáveis, nos limites da razoabilidade, fazendo juntar aos autos informação comprobatória dos diferentes meios experimentados que restaram frustrados, tal como se demonstrou no item anterior da presente instrução (Acórdão 4851/2017-TCU-Primeira Câmara, Relator Ministro-Substituto Augusto Sherman) .
Nos processos do TCU, a revelia não leva à presunção de que seriam verdadeiras todas as imputações levantadas contra os responsáveis, diferentemente do que ocorre no processo civil, em que a revelia do réu opera a presunção da verdade dos fatos narrados pelo autor (Acórdão 1009/2018-TCU-Plenário, Relator: BRUNO DANTAS; 2369/2013 - TCU - Plenário, Relator: BENJAMIN ZYMLER e 2449/2013 - TCU - Plenário, Relator: BENJAMIN ZYMLER) . Dessa forma, a avaliação da responsabilidade do agente não pode prescindir da prova existente no processo ou para ele carreada.
Ao não apresentar sua defesa, os responsáveis deixaram de produzir prova da regular aplicação dos recursos sob sua responsabilidade, em afronta às normas que impõem aos gestores públicos a obrigação legal de, sempre que demandados pelos órgãos de controle, apresentar os documentos que demonstrem a correta utilização das verbas públicas, a exemplo do contido no art. 93 do Decreto-Lei 200/1967: "Quem quer que utilize dinheiros públicos terá de justificar seu bom e regular emprego na conformidade das leis, regulamentos e normas emanadas das autoridades administrativas competentes." 
Mesmo as alegações de defesa não sendo apresentadas, considerando o princípio da verdade real que rege esta Corte, procurou-se buscar, em manifestações dos responsáveis na fase interna desta Tomada de Contas Especial, se havia algum argumento que pudesse ser aproveitado a seu favor, fato não observado ante a ausência de qualquer manifestação. 
Em se tratando de processo em que a parte interessada não se manifestou acerca das irregularidades imputadas, não há elementos para que se possa efetivamente aferir e reconhecer a ocorrência de boa-fé na conduta dos responsáveis, podendo este Tribunal, desde logo, proferir o julgamento de mérito pela irregularidade das contas, conforme os termos dos §§ 2º e 6º do art. 202 do Regimento Interno do TCU. (Acórdão 2064/2011-TCU-Primeira Câmara (relator: Ubiratan Aguiar) , 6.182/2011-TCU-1ª Câmara (relator: Weber de Oliveira) , 4.072/2010-TCU-1ª Câmara (Relator: Valmir Campelo) , 1.189/2009-TCU-1ª Câmara (Relator: Marcos Bemquerer) , 731/2008-TCU-Plenário (Relator: Aroldo Cedraz) .
Desse modo, ante a inexistência, nos autos, de elementos capazes de elidir a irregularidade verificada pela área técnica do órgão repassador - que recomendou a reprovação das contas - e diante da falta de informações aptas a demonstrar a boa-fé dos responsáveis, reputo pertinente julgar, desde logo, irregulares as contas de Lúcia Helena Schardong (CPF XXX.980.810-XX) ; Stefano Ilha Dissiuta (CPF XXX.373.800-XX) ; Instituto Morro da Cutia de Agroecologia (IMCA) (CNPJ 00.375.555/0001-18) , condenando-os solidariamente ao débito apurado e aplicando a multa prevista no art. 57 da Lei 8.443/1992.
Prescrição da Pretensão Punitiva
Vale ressaltar que a pretensão punitiva do TCU, conforme Acórdão 1441/2016-TCU-Plenário, Relator Min. Benjamin Zymler, que uniformizou a jurisprudência acerca dessa questão, subordina-se ao prazo geral de prescrição indicado no art. 205 do Código Civil, que é de dez anos, contado da data de ocorrência da irregularidade sancionada, nos termos do art. 189 do Código Civil, sendo este prazo interrompido pelo ato que ordenar a citação, a audiência ou a oitiva dos responsáveis.
No caso em exame, não houve a prescrição, uma vez que o primeiro pagamento foi autorizado em outubro de 2010 e o ato de ordenação da citação ocorreu em 24/6/2020 (peça 13) .
CONCLUSÃO
Em face da análise promovida na seção "Exame Técnico", verifica-se que os responsáveis Lúcia Helena Schardong (CPF XXX.980.810-XX) ; Stefano Ilha Dissiuta (CPF XXX.373.800-XX) ; Instituto Morro da Cutia de Agroecologia (IMCA) (CNPJ 00.375.555/0001-18) não lograram comprovar a boa e regular aplicação dos recursos, instados a se manifestar, optaram pelo silêncio, configurando a revelia, nos termos do §3º, do art. 12, da Lei 8.443/1992. Ademais, inexistem nos autos elementos que demonstrem a boa-fé dos responsáveis ou a ocorrência de outras excludentes de culpabilidade.
Vale ressaltar que a jurisprudência pacífica nesta Corte é no sentido da imprescritibilidade das ações de ressarcimento ao erário (Súmula TCU 282) . Dessa forma, identificado danos ao erário, devese instaurar e julgar o processo de tomada de contas especial para responsabilizar seus agentes causadores, respeitando o direito ao contraditório e à ampla defesa, independentemente de quando ocorreram os atos impugnados.
Verifica-se também que não houve a prescrição da pretensão punitiva, conforme análise já realizada.
Tendo em vista que não constam dos autos elementos que permitam reconhecer a boa-fé dos responsáveis, sugere-se que as suas contas sejam julgadas irregulares, nos termos do art. 202, § 6º, do Regimento Interno do TCU , com a imputação do débito atualizado monetariamente e acrescido de juros de mora, nos termos do art. 202, §1º do Regimento Interno do TCU, descontado o valor eventualmente recolhido, e com a aplicação da multa prevista no art. 57 da Lei 8.443/1992 apenas a Geraldo Donizeti Franco, na linha do Acórdão 5246/2020-TCU-Primeira Câmara, Rel. Min. Benjamin Zymler.
Por fim, como não houve elementos que pudessem modificar o entendimento acerca das irregularidades em apuração, mantém-se a matriz de responsabilização presente na instrução anterior.
PROPOSTA DE ENCAMINHAMENTO
Diante do exposto, submetemos os autos à consideração superior, propondo ao Tribunal:
considerar revéis os responsáveis Lúcia Helena Schardong (CPF XXX.980.810-XX) ; Stefano Ilha Dissiuta (CPF XXX.373.800-XX) ; Instituto Morro da Cutia de Agroecologia (IMCA) (CNPJ 00.375.555/0001-18) , para todos os efeitos, dando-se prosseguimento ao processo, com fulcro no art. 12, § 3º, da Lei 8.443/1992; 
julgar irregulares, nos termos dos arts. 1º, inciso I, 16, inciso III, alíneas "b" e "c", da Lei 8.443/1992, c/c os arts. 19 e 23, inciso III, da mesma Lei, as contas dos responsáveis Lúcia Helena Schardong (CPF XXX.980.810-XX) ; Stefano Ilha Dissiuta (CPF XXX.373.800-XX) ; Instituto Morro da Cutia de Agroecologia (IMCA) (CNPJ 00.375.555/0001-18) , condenando-os solidariamente ao pagamento das importâncias a seguir especificadas, atualizadas monetariamente e acrescidas dos juros de mora, calculadas a partir das datas discriminadas até a data da efetiva quitação do débito, fixando-lhes o prazo de quinze dias, para que comprovem, perante o Tribunal, o recolhimento das referidas quantias aos cofres do Tesouro Nacional, nos termos do art. 23, inciso III, alínea "a", da citada lei, c/c o art. 214, inciso III, alínea "a", do Regimento Interno do TCU.
Débito atribuído ao Instituto Morro da Cutia de Agroecologia (IMCA) (CNPJ 00.375.555/0001-18) e a Lúcia Helena Schardong (CPF XXX.980.810-XX) , solidariamente:
	Data de referência
	Valor (R$) 

	13/07/2011
	1.000,00

	21/07/2011
	4.000,00

	02/08/2011
	1.144,99

	08/08/2011
	3.050,00

	17/08/2011
	2.040,00

	18/08/2011
	1.934,00

	24/08/2011
	11.820,48

	08/09/2011
	4.931,90

	13/09/2011
	4.106,00

	16/09/2011
	2.040,00

	30/09/2011
	1.000,00

	20/10/2011
	8.653,16

	26/10/2011
	1.200,00

	03/11/2011
	3.000,61

	09/11/2011
	2.089,39

	21/11/2011
	4.500,00

	29/11/2011
	1.500,00

	09/12/2011
	9.040,00

	15/12/2011
	550,00

	05/01/2012
	5.440,00

	20/01/2012
	2.829,00

	30/01/2012
	1.500,00

	06/02/2012
	7.128,47

	08/02/2012
	2.040,00

	09/02/2012
	53.401,82

	13/02/2012
	4.000,00

	15/02/2012
	1.500,00

	24/02/2012
	2.829,30

	29/02/2012
	4.500,00

	02/03/2012
	3.000,00

	06/03/2012
	7.039,27

	21/03/2012
	2.040,00

	03/04/2012
	3.000,00

	10/04/2012
	2.040,00

	12/04/2012
	2.433,77

	13/04/2012
	1.500,35

	16/04/2012
	2.512,03

	18/04/2012
	3.083,60

	07/05/2012
	10.033,45

	14/05/2012
	3.000,00

	24/05/2012
	2.122,35

	24/05/2012
	877,84

	28/05/2012
	27.456,00

	01/06/2012
	3.418,00

	04/06/2012
	46.234,78

	06/06/2012
	11.360,00

	08/06/2012
	5.434,64

	12/06/2012
	113.154,19

	18/06/2012
	81.858,35

	20/06/2012
	3.718,81

	21/06/2012
	8.867,10

	29/06/2012
	40.200,00

	05/07/2012
	10.837,85

	10/07/2012
	6.214,94

	17/07/2012
	3.737,20

	25/07/2012
	3.000,00

	09/08/2012
	5.474,64

	10/08/2012
	5.500,00

	24/08/2012
	3.789,34

	04/09/2012
	4.500,00

	17/09/2012
	3.434,63

	19/09/2012
	4.263,62

	09/10/2012
	2.111,92

	10/10/2012
	13.055,66

	17/10/2012
	1.500,00

	19/10/2012
	3.050,24

	25/10/2012
	1.500,00

	29/10/2012
	1.500,00

	07/11/2012
	1.500,00

	16/11/2012
	2.499,65

	21/11/2012
	12.158,46

Débito atribuído ao Instituto Morro da Cutia de Agroecologia (IMCA) (CNPJ 00.375.555/0001-18) e a Stefano Ilha Dissiuta (CPF XXX.373.800-XX) , solidariamente:
	Data de referência
	 Valor (R$) 

	26/10/2010
	37.847,82

	27/10/2010
	58.968,00

	04/11/2010
	20.030,86

	05/11/2010
	5.040,00

	09/11/2010
	33.420,05

	11/11/2010
	101.200,00

	16/11/2010
	6.358,67

	22/11/2010
	1.477,36

	26/11/2010
	23.719,20

	29/11/2010
	1.778,40

	01/12/2010
	6.281,40

	03/12/2010
	5.100,00

	06/12/2010
	76.984,53

	09/12/2010
	2.040,00

	13/12/2010
	8.042,44

	14/12/2010
	3.375,00

	20/12/2010
	2.980,35

	21/12/2010
	26.415,00

	23/12/2010
	50.600,00

	29/12/2010
	33.923,23

	30/12/2010
	6.146,24

	05/01/2011
	23.166,90

	12/01/2011
	9.840,00

	18/01/2011
	1.045,00

	20/01/2011
	6.120,00

	21/01/2011
	360,00

	25/01/2011
	10.000,00

	28/01/2011
	2.547,61

	04/02/2011
	5.001,00

	07/02/2011
	16.641,81

	08/02/2011
	13.460,20

	15/02/2011
	58.968,00

	21/02/2011
	15.000,00

	28/02/2011
	3.929,70

	03/03/2011
	6.446,00

	04/03/2011
	1.684,00

	15/03/2011
	4.403,06

	17/03/2011
	2.000,00

	25/03/2011
	500,00

	29/03/2011
	40.042,79

	01/04/2011
	8.123,40

	11/04/2011
	3.405,47

	12/04/2011
	4.080,00

	13/04/2011
	300,00

	15/04/2011
	1.909,21

	19/04/2011
	5.138,80

	28/04/2011
	8.071,13

	03/05/2011
	28.563,06

	06/05/2011
	6.884,26

	10/05/2011
	2.938,80

	12/05/2011
	4.373,75

	18/05/2011
	754,70

	20/05/2011
	3.493,70

	24/05/2011
	1.000,00

	26/05/2011
	8.400,00

	06/06/2011
	2.500,00

	09/06/2011
	2.175,61

	10/06/2011
	4.946,35

	17/06/2011
	912,87

	01/07/2011
	5.050,00

	11/07/2011
	4.080,00

aplicar a Lúcia Helena Schardong (CPF XXX.980.810-XX) ; Stefano Ilha Dissiuta (CPF XXX.373.800-XX) ; Instituto Morro da Cutia de Agroecologia (IMCA) (CNPJ 00.375.555/0001-18) , individualmente, a multa prevista no art. 57 da Lei 8.443/1992 c/c o art. 267 do Regimento Interno do TCU, fixando-lhes o prazo de quinze dias, a contar da notificação, para que comprovem, perante o Tribunal (art. 214, III, alínea "a", do Regimento Interno do TCU) , o recolhimento da dívida aos cofres do Tesouro Nacional, atualizada monetariamente desde a data do acórdão que vier a ser proferido por este Tribunal até a do efetivo recolhimento, se pagas após o vencimento, na forma da legislação em vigor;
autorizar, desde logo, a cobrança judicial das dívidas, caso não atendidas a notificação, na forma do disposto no art. 28, inciso II, da Lei 8.443/1992;
autorizar também, desde logo, se requerido, com fundamento no art. 26 da Lei 8.443, de 1992, c/c o art. 217, §§ 1º e 2º do Regimento Interno do TCU, o parcelamento da (s) dívida (s) em até 36 parcelas, incidindo, sobre cada parcela, corrigida monetariamente, os correspondentes acréscimos legais, fixando-lhe o prazo de quinze dias, a contar do recebimento da notificação, para comprovar, perante o Tribunal, o recolhimento da primeira parcela, e de trinta dias, a contar da parcela anterior, para comprovar os recolhimentos das demais parcelas, devendo incidir, sobre cada valor mensal, atualizado monetariamente, os juros de mora devidos, no caso do débito, na forma prevista na legislação em vigor, alertando os responsáveis de que a falta de comprovação do recolhimento de qualquer parcela importará o vencimento antecipado do saldo devedor, nos termos do § 2º do art. 217 do Regimento Interno deste Tribunal; 
enviar cópia do Acórdão a ser prolatado, bem como do Relatório e do Voto que o fundamentarem à Procuradoria da República no Estado do CE, nos termos do à § 3º do art. 16 da Lei 8.443/1992, c/c o § 7º do art. 209 do Regimento Interno do TCU, para adoção das medidas cabíveis; e
enviar cópia do Acórdão que vier a ser proferido ao Secretaria Especial da Cultura e aos responsáveis, para ciência, informando que a presente deliberação, acompanhada do Relatório e do Voto que a fundamenta, está disponível para a consulta no endereço www.tcu.gov.br/acordaos, além de esclarecer que, caso requerido, o TCU poderá fornecer sem custos as correspondentes cópias, de forma impressa.
É o relatório.

não há.

Procurador Marinus Eduardo De Vries Marsico.

TOMADA DE CONTAS ESPECIAL. NÃO COMPROVAÇÃO DA BOA E REGULAR APLICAÇÃO DE RECURSOS FEDERAIS RECEBIDOS POR MEIO DE CONTRATO DE REPASSE. REVELIA. CONTAS IRREGULARES. DÉBITO. MULTA.

TOMADA DE CONTAS ESPECIAL (TCE)

Secretaria de Controle Externo de Tomada de Contas Especial (SecexTCE).

Em apreciação, tomada de contas especial instaurada pela Caixa Econômica Federal (Caixa) em desfavor dos Srs. Stefano Ilha Dissiuta e Lúcia Helena Schardong, bem como do Instituto Morro da Cutia de Agroecologia (IMCA) , em razão da inexecução do objeto do Contrato de Repasse 0334428-16/2010 (Siafi 742049) , celebrado entre o então Ministério do Desenvolvimento Agrário (MDA) e a referida instituição.
O Contrato de Repasse 0334428-16/2010/MDA/Caixa foi firmado em 8/7/2010 e tinha por objeto a implementação de ações e apoio ao processo de discussão de políticas públicas direcionadas ao fomento do Comércio Justo Ético e Solidário no conjunto da Agricultura Familiar, integrando com ações da Iniciativa Internacional Cooperativa Sem Fronteiras (peça 3, p. 111) , com vigência até 30/12/2014 (peça 3, p. 8) , e prazo final para prestação de contas até 29/1/2015.
Os recursos previstos, da ordem de R$ 2.365.099,40, consistiriam em R$ 2.174.829,40 a cargo da União e R$ 190.270,00 a título de contrapartida da entidade contratada.
O Instituto Morro da Cutia de Agroecologia apresentou duas prestações de contas parciais em 26/9/2011 (peça 4) e 30/12/2012 (peça 5, p. 1-17) , relativas aos dois desbloqueios realizados para a conta vinculada (peça 3, p. 9) , em 3/8/2010 (R$ 1.333.390,20) e 11/5/2012 (R$ 490.647,70) . Após as prestações de contas parciais e a realização de vistorias in loco, foi emitido o Parecer Técnico 165/2015/SDT/MDA (peça 5, p. 41-58) , no qual o MDA recomendou a aprovação com ressalvas da execução física dos valores desbloqueados, apontando glosas no valor de R$ 828.387,58 na execução da primeira parcela e R$ 761.418,02 na da segunda, totalizando um valor glosado de R$ 1.589.805,60.
Diante da ausência de resposta à notificação para apresentação de documentos probatórios adicionais relativos aos valores impugnados, foi instaurada a presente tomada de contas especial.
No Relatório de TCE 195/2018 (peça 5, p. 81-83) , o tomador de contas apurou o dano no valor de R$1.589.805.60, sob a responsabilidade de Stefano Ilha Dissiuta e Lúcia Helena Schardong e do Instituto Morro da Cutia de Agroecologia (IMCA) .
O Relatório de Auditoria 110/2018 igualmente concluiu pela responsabilização dos responsáveis pelo débito acima referenciado (peça 5, p. 81) , diante da impugnação das despesas realizadas. O Certificado de Auditoria atestou a irregularidade das contas (peça 5, p. 84) , e em consonância foi o Parecer do Dirigente do Órgão de Controle Interno (peça 5, p. 86) . A autoridade ministerial declarou ter tomado conhecimento das conclusões contidas no Relatório e no Certificado de Auditoria e determinou o envio do processo para julgamento por este Tribunal (peça 5, p. 90) .
No âmbito do TCU, diante da necessidade de informações sobre a movimentação financeira da conta relativa ao contrato de repasse, com a finalidade de apontar as datas da referência e os valores a serem atribuídos aos responsáveis, diligenciou-se junto à Caixa Econômica Federal para obtenção dos extratos bancários relativos aos meses de junho de 2010 a agosto de 2017. 
Posteriormente, os responsáveis foram citados (peças 22 a 24) pela não comprovação da boa e regular aplicação dos recursos públicos recebidos por força do contrato de repasse em análise, em razão da inexecução parcial do objeto, com aproveitamento da parcela executada, conforme valores condensados na tabela constante da instrução à peça 16, p. 6, a seguir reproduzida:
			Stéfano Ilha Dissiuta
	Lúcia Helena Schardon

	1
	Despesas autorizadas pelo gestor (R$) 
	1.237.333,40
	626.781,80

	2
	Valor aprovado no 1º REA apresentado (R$) 
	397.347,67
	0

	3
	Valor aprovado no 2º REA apresentado (R$) 
	0
	0

	4
	Débito imputado ao gestor (R$) [1 - 2 - 3]
	839.985,73 
	626.781,80

Após o envio da citação a diversos endereços constantes da base de dados da Receita Federal e base Renach, e posterior citação por edital, os responsáveis não apresentaram defesa.
Diante da ausência, nos autos, de elementos que pudessem modificar o entendimento acerca da presente apuração, a unidade instrutora propôs o julgamento pela irregularidade das contas dos responsáveis, condenando-os em débito e multa (peças 47-49) .
O Ministério Público de Contas (MPTCU) , em sua manifestação regimental, aquiesceu à proposta de encaminhamento defendida pela Secex-TCE em sua integralidade, acrescentando considerações sobre a não ocorrência da prescrição da pretensão punitiva (peça 50) .
Feito esse resumo, passo a decidir.
Acolho as manifestações convergentes da unidade técnica e do MPTCU, incorporando as análises contidas nos pareceres prévios aos meus fundamentos de decidir, pelas razões a seguir expostas.
Analisando os autos, verifico que, vencido o prazo para apresentar a prestação de contas do Contrato de Repasse 0334428-16/2010/MDA/Caixa, os responsáveis não compareceram com os documentos probatórios relativos aos valores impugnados, sendo-lhes concedidas, desde então, diversas oportunidades para tanto: desde a fase interna de apuração, após regularmente notificados, e mesmo depois, durante a fase externa da presente tomada de contas especial, devendo, portanto, serem considerados revéis.
Nos processos no âmbito do TCU, busca-se a verdade material, razão pela qual a revelia não conduz, automaticamente, à presunção de que sejam verdadeiras as alegações formuladas contra os responsáveis. Entretanto, em consulta aos autos, não foi possível identificar qualquer informação capaz de afastar as irregularidades e o débito a eles imputado.
As irregularidades apontadas pelo Relatório de TCE 195/2018 (peça 5, p. 81-83) , confirmadas pelo exame da unidade técnica, inviabilizaram a comprovação da boa e regular aplicação dos recursos públicos geridos pelos responsáveis. Consoante Parecer Técnico 165/2015/SDT/MDA, de 2/1/2015, não foram apresentados documentos que comprovassem a participação nos eventos constantes do plano de trabalho ou mesmo a importância da participação nessas atividades, nem documentos produzidos pela empresa contratada para prestação de serviços, com indicação de possível duplicidade na contratação de serviços de consultoria e sistematização, entre outros (peça 5, p. 41) .
Portanto, pelas evidências carreadas aos autos, restam mantidas as irregularidades relativas à não comprovação da boa e regular aplicação dos recursos federais recebidos no âmbito do Contrato de Repasse 0334428-16/2010/MDA/Caixa, em razão da inexecução parcial do objeto, com aproveitamento da parcela executada. De posse das informações diligenciadas junto à Caixa Econômica, a unidade instrutora adequadamente individualizou os débitos de acordo com o período de gestão de cada responsável à frente do Instituto Morro da Cutia de Agroecologia (IMCA) .
Considerando os critérios definidos no Acórdão 1441/2016-TCU-Plenário, não ocorreu a prescrição da pretensão punitiva no presente caso.
Portanto, acolho integralmente a proposta da unidade técnica pela irregularidade das contas dos responsáveis Lúcia Helena Schardong, Stefano Ilha Dissiuta e Instituto Morro da Cutia de Agroecologia (IMCA) , com a condenação pelos valores glosados e aplicação da multa prevista no art. 57 da Lei 8.443/1992.
	Dessa forma, voto para que seja adotada a minuta de acórdão que trago à apreciação deste Colegiado.
TCU, Sala das Sessões, em 27 de julho de 2021.
Ministro VITAL DO RÊGO
Relator